【裁判字號】    98,易,586
【裁判日期】    980715
【裁判案由】    偽造文書
【裁判全文】
臺灣高雄地方法院刑事判決               98年度易字第586號
公  訴  人  臺灣高雄地方法院檢察署檢察官
被      告  丙○○
                    （另案在臺灣高雄監獄執行中）
            丁○○
上列被告因偽造文書案件，經檢察官聲請以簡易判決處刑（97年
度偵字第6273號），本院認不宜以簡易判決處刑，改依通常程序
審理並判決如下：
    主  文
丙○○共同犯使公務員登載不實文書罪，累犯，處有期徒刑肆月
，減為有期徒刑貳月，如易科罰金，以銀元參佰元即新臺幣玖佰
元折算壹日。
丁○○共同犯使公務員登載不實文書罪，累犯，處有期徒刑陸月
，減為有期徒刑參月，如易科罰金，以銀元參佰元即新臺幣玖佰
元折算壹日。
    事  實
一、丙○○前因違反槍砲彈藥刀械管制條例案件，經本院以民國
    87年度訴字第2203號判決判處有期徒刑1 年2 月，上訴後，
    經臺灣高等法院高雄分院（下稱高雄高分院）以88年度上訴
    字第323 號判決駁回上訴，而告確定。又因違反毒品危害防
    制條例案件，經本院以90年度易字第2413號判決判處有期徒
    刑10月，上訴後，經高雄高分院以90年度上易字第1636號判
    決撤銷原審判決，改判有期徒刑1 年，而告確定。上開2 案
    執行後，於92年4 月17日縮短刑期假釋出監，至92年12月14
    日止，因未撤銷假釋而視為執行完畢。另丁○○因違反肅清
    煙毒條例及麻醉藥品管理條例案件，經本院以84年度訴緝字
    第322 號、83年度訴字第3998號判決，分別判處有期徒刑3
    年6 月、5 月確定，經定其應執行之刑為有期徒刑3 年10月
    確定，於86年6 月6 日縮短刑期假釋出監，嗣經撤銷假釋，
    應執行殘刑有期徒刑1 年11月4 日，甫於90年4 月14日縮短
    刑期執行完畢。詎丙○○、丁○○均不知警惕，其2 人與陳
    欽華（綽號「阿華」，已於94年12月20日死亡）、泰國籍女
    子甲○○○○○○ ○○○○○○○○○○○ （中文姓名：黃美青，下稱黃美青
    ，黃美青未曾入境臺灣，另行審結）及真實姓名年籍不詳、
    綽號「阿布」之泰國籍成年女子（下稱「阿布」），均明知
    丙○○與黃美青並無結婚真意，竟共同基於使公務員登載不
    實公文書之犯意聯絡，先由丁○○、陳欽華介紹「阿布」認
    識丙○○，雙方言明由「阿布」提供前往泰國之來回機票，
    並支付新臺幣1 萬元之報酬與丙○○，作為丙○○擔任人頭
    丈夫之代價。嗣由「阿布」陪同丙○○前往泰國，並於93年
    5 月13日在泰國曼谷省Phrakhanong 區辦公室，由丙○○與
    黃美青註冊登記結婚，並取得結婚證書。嗣於同年6 月21日
    ，經我國駐泰國臺北經濟文化辦事處簽發辦理結婚證件之認
    證文件後，由丁○○、「阿布」陪同丙○○，於同年7 月2
    日持上開認證文件至高雄縣美濃戶政事務所，填寫結婚登記
    申請書，辦理其與黃美青之結婚登記，使該不知情之承辦公
    務員將丙○○與黃美青於93年5 月13日結婚之不實事項登記
    於其職務上所掌之戶籍登記簿公文書上後，復核發戶籍謄本
    ，並在丙○○之國民身分證背面配偶欄處登記黃美青姓名，
    足以生損害於我國戶政機關對於戶籍管理之正確性。嗣丙○
    ○之母申請清寒津貼未能獲准，經詢問管區員警蕭貴華後，
    蕭貴華發覺丙○○假結婚，乃通知丙○○接受調查，而查獲
    上情。
二、案經高雄縣政府警察局旗山分局報請臺灣高雄地方法院檢察
    署檢察官偵查後聲請簡易判決處刑。
    理  由
壹、證據能力部分：
    按被告以外之人於審判外之言詞或書面陳述，除法律有規定
    者外，不得作為證據，刑事訴訟法第159 條第1 項定有明文
    。又被告以外之人於審判外之陳述，雖不符前4 條之規定，
    而經當事人於審判程序同意作為證據，法院審酌該言詞陳述
    或書面陳述作成時之情況，認為適當者，亦得為證據，刑事
    訴訟法第159 條之5 第1 項亦定有明文。本院用以認定本案
    事實所憑之被告以外之人於審判外之言詞或書面陳述，檢察
    官及被告於審判程序中均未曾聲明異議，且對其證據能力均
    無意見，本院復審酌該等言詞或書面陳述作成時之情況均屬
    正常，且與本案相關之待證事實具有關連性，認適當作為證
    據，依前開之規定，認上開陳述均有證據能力。
貳、實體部分：
一、被告丙○○部分：
    上開事實（除「阿布」交付金錢之原因，被告丙○○辯稱係
    借貸而非假結婚之報酬；及該款項之幣值部分，被告丙○○
    辯稱為泰銖而非新臺幣外），業據被告丙○○於本院審理中
    坦白承認（見本院易字卷第54頁），並有結婚證書、結婚登
    記書、聲明書、戶籍謄本、結婚登記申請書、入出境紀錄可
    參（見警(一)卷第8 至17頁、警(二)卷第4 至5 頁、本院易字卷
    第73頁），足認被告丙○○自白應與事實相符，堪予採信。
    至被告丙○○雖辯稱：係向「阿布」借用泰銖1 萬元前往泰
    國花用等語。本院審酌：(1)被告丙○○於警詢中陳稱：丁○
    ○及「阿華」介紹伊認識「阿布」，「阿布」交付伊新臺幣
    1 萬元及往返泰國之機票，要求伊前往泰國辦理結婚事宜等
    語（見警(一)卷第5 頁）；於偵查中陳稱：警詢時表示「阿布
    」交付新臺幣1 萬元及泰國來回機票，並要求伊前往泰國結
    婚之陳述均屬實等語（見偵卷第17頁），均明確坦承「阿布
    」係交付新臺幣1 萬元而非泰銖無誤，是被告於本院審理中
    改稱係泰銖，應係事後推卸之詞，不可採信。(2)被告丙○○
    與黃美青假結婚之事實，已如前述；參以被告丙○○本不認
    識「阿布」，其2 人並無任何交情，被告丙○○既非至愚之
    人，如無任何代價，「阿布」何能說服被告丙○○花費勞力
    、時間及費用前往泰國假結婚，被告丙○○又豈願平白無故
    甘冒刑事追訴之風險，辦理結婚登記？又關於該新臺幣1 萬
    元是否已返還「阿布」部分，被告丙○○於偵查中陳稱：由
    陳欽華陪同還錢給「阿布」等語（見偵卷第17頁），核與其
    於本院審理中陳稱：「阿布」表示錢不用還等語（見本院易
    字卷第63頁）明顯不符，已有可疑；參以「阿布」與被告丙
    ○○素昧平生，不瞭解被告丙○○之清償能力，何以願輕易
    相借新臺幣1 萬元？如該1 萬元確係被告丙○○向「阿布」
    所借，以其2 人之上開關係，「阿布」豈願無故免除其債務
    ？是被告丙○○上開所辯，顯與常情相違，不足採信，堪認
    被告丙○○向「阿布」收取新臺幣1 萬元作為假結婚之代價
    無訛。從而，本件事證明確，被告丙○○之犯行應堪認定，
    應依法論科。
二、被告丁○○部分：
  (一)訊據被告丁○○否認有何上開犯行，辯稱：伊不認識「阿布
    」，未介紹泰國女子予丙○○認識，亦未陪同丙○○前往戶
    政機關辦理結婚登記，不知道丙○○係假結婚等語。經查：
  1.被告丁○○於93年間，介紹其配偶劉莎末之友人「阿布」與
    被告丙○○認識，再由「阿布」介紹被告黃美青與被告丙○
    ○辦理結婚，由「阿布」在泰國幫忙辦理結婚事宜，被告黃
    美青辦理入境手續之事，係由被告丙○○與「阿布」接洽，
    共同被告黃美青並未入境臺灣之事實，業據被告丁○○於警
    詢中坦白承認（見警卷第2 頁）。核與證人即共同被告丙○
    ○於警詢、偵查中陳述其與「阿布」、被告黃美青認識及與
    被告黃美青辦理結婚之過程相符（見警卷第5 頁、偵卷第17
    頁）；參以被告丁○○於上開警詢中多次提及「阿布」此人
    ，及對「阿布」在泰國幫忙辦理結婚事宜、由「阿布」與被
    告丙○○聯絡辦理被告黃美青之入境手續，及被告黃美青未
    曾入境等細節，均能知悉及明確陳述，如被告丁○○不識「
    阿布」其人，何以知悉「阿布」涉入被告丙○○辦理結婚之
    上開事項？是此部分之事實，應堪認定。
  2.被告丙○○與黃美青並無結婚真意之事實，已如前述。又被
    告丙○○與黃美青在泰國結婚後，被告丙○○原本並未前往
    戶政事務所辦理結婚登記，而係由被告丁○○專程騎乘機車
    前往被告丙○○住處，告知被告丙○○需辦理結婚登記，被
    告黃美青始可入台之事實，業據被告丁○○於本院審理中坦
    認不諱（見本院卷第67頁）。核與共同被告丙○○於本院審
    理中陳稱：「阿布」表示黃美青要伊去辦理結婚登記，黃美
    青才可以來臺，因為「阿布」不知伊住所在何處，所以請丁
    ○○過來通知伊辦理結婚登記等語相符（見本院易字卷第63
    頁）。可見被告丁○○業已知悉被告丙○○與黃美青結婚後
    ，一直未前往戶政機關辦理結婚登記，且非被告黃美青自行
    聯絡被告丙○○，而係透過「阿布」通知被告丙○○辦理結
    婚登記甚明。如被告丙○○與黃美青有結婚之真意，以其2
    人正值新婚時期，被告丙○○豈不盼望被告黃美青早日來臺
    團聚，應無故意不辦理結婚登記，拖延被告黃美青來臺之日
    之理。被告丁○○為具有通常智識能力之成年人，應無不知
    被告丙○○遲遲不辦理結婚登記，及被告黃美青透過他人而
    非自行聯絡被告丙○○辦理結婚登記之舉措，均與有結婚真
    意雙方之行止大相違背；參以本件假結婚係由被告丁○○從
    中介紹「阿布」與被告丙○○認識，並由「阿布」委託被告
    丁○○聯絡被告丙○○，且由「阿布」及被告丁○○陪同被
    告丙○○前往高雄縣美濃戶政事務所辦理結婚登記（詳後述
    ），可見「阿布」與被告丁○○本即有一定之交情，且被告
    丁○○係受「阿布」之託，轉達被告黃美青之要求並陪同被
    告丙○○辦理結婚登記，以「阿布」與被告丁○○、丙○○
    2 人之親疏關係而言，「阿布」應不致於私下與原無交情之
    被告丙○○商談假結婚事宜，而對原已有交情之介紹人即被
    告丁○○隱瞞此情，故被告丁○○知悉上開假結婚之事實，
    應堪認定。
  3.被告丁○○與「阿布」陪同被告丙○○，於93年7 月2 日前
    往高雄縣美濃戶政事務所，由被告丙○○、丁○○一同進入
    該戶政事務所辦理上開結婚登記之事實，業據證人即共同被
    告丙○○於警詢、偵查中陳述明確（見警(一)卷第5 頁、偵卷
    第36頁），並有前揭結婚登記申請書可參（見警(二)卷第3 頁
    ）。參以被告丁○○於本院審理中陳稱：伊騎乘機車通知丙
    ○○辦理結婚登記，泰國女子（即黃美青）才可以入境臺灣
    等語（見本院易字卷第67頁）；及被告丁○○知悉前揭假結
    婚之事實，則被告丁○○為確保被告丙○○前往戶政事務所
    辦理結婚登記，以利被告黃美青申請入臺，乃陪同被告丙○
    ○前往並一同進入戶政事務所辦理結婚登記，尚不悖於常情
    ；復佐以被告丁○○於本院審理中陳稱：與丙○○同為美濃
    人，2 人認識多年，丙○○應該不會陷害伊等語（見本院卷
    第66、67頁），證人丙○○應無誣攀被告丁○○之必要，是
    證人丙○○上開所證，應堪採信。
  4.綜上所述，被告丁○○所辯，均不足採信。從而，本件事證
    明確，被告丁○○之犯行，堪以認定，應依法論科。
三、按行為後法律有變更者，適用行為時之法律。但行為後之法
    律有利於行為人者，適用最有利於行為人之法律，刑法第2
    條第1 項定有明文。又刑法第2 條係規範行為後法律變更所
    生新舊法律比較適用之準據法，是刑法第2 條本身雖經修正
    ，但該條文既屬適用法律之準據法，本身尚無比較新舊法之
    問題，應逕適用裁判時之刑法第2 條規定以決定適用之刑罰
    法律。再比較時應就罪刑有關之共犯、未遂犯、想像競合犯
    、牽連犯、連續犯、結合犯，以及累犯加重、自首減輕暨其
    他法定加減（如身分加減）與加減例等一切規定，綜其全部
    罪刑之結果而為比較（最高法院95年第8 次刑事庭會議決議
    參照）。查本案被告行為後，刑法業於94年2 月2 日修正公
    布，自95年7 月1 日起施行，茲就比較情形分述如下：
  (一)刑法第214 條使公務員登載不實文書罪，法定刑為3 年以下
    有期徒刑、拘役或500 元以下罰金，而修正後刑法施行法增
    訂第1 條之1 規定：「中華民國94年1 月7 日刑法修正施行
    後，刑法分則編所定罰金之貨幣單位為新臺幣。94年1 月7
    日刑法修正時，刑法分則編未修正之條文定有罰金者，自94
    年1 月7 日刑法修正施行後，就其所定數額提高為30倍。但
    72年6 月26日至94年1 月7 日新增或修正之條文，就其所定
    數額提高為3 倍」，另刑法第33條第5 款修正為：「主刑之
    種類如下：五罰金：新臺幣1,000 元以上，以百元計算之」
    ，是依修正後之法律，刑法第214 條使公務員登載不實文書
    罪所得科處之罰金刑最高為新臺幣15,000元、最低為新臺幣
    1,000 元；然依被告行為時之刑罰法律，即罰金罰鍰提高標
    準條例第1 條前段規定得提高倍數2 至10倍及修正前刑法第
    33條第5 款規定之罰金最低額1 元計算，該罪之罰金刑最高
    為銀元5,000 元，最低額為銀元1 元，若換算為新臺幣，最
    高額雖與新法同為新臺幣15,000元，然最低額僅為新臺幣3
    元。因此，比較上述修正前、後之刑罰法律，自以被告行為
    時關於科處罰金刑之法律較有利於被告。
  (二)刑法第28條共犯修正施行前規定「2 人以上共同實施犯罪之
    行為者，皆為正犯」，修正施行後規定「2 人以上共同實行
    犯罪之行為者，皆為正犯」，修法後將完全未參與犯罪行為
    之實行之陰謀共同正犯及預備共同正犯刪除。而本案被告與
    「阿布」及黃美青、陳欽華，對於本案犯行有犯意聯絡及行
    為分擔，不論依修正前、後刑法第28條規定，均構成共同正
    犯，對被告而言並無有利或不利之情形。
  (三)被告行為時刑法第47條原規定「受有期徒刑之執行完畢，或
    受無期徒刑或有期徒刑一部之執行而赦免後，5 年內再犯有
    期徒刑以上之罪者，為累犯，加重本刑至二分之一」，新法
    第47條第1 項則規定「受徒刑之執行完畢，或一部之執行而
    赦免後，5 年以內故意再犯有期徒刑以上之罪者，為累犯，
    加重本刑至二分之一」，其立法理由為累犯以出於故意再犯
    者為限，並刪除依軍法受裁判者，不適用累犯之規定。被告
    有如事實欄所載前科，於5 年以內再故意犯本件有期徒刑以
    上之罪，不論依修正前之刑法第47條，或修正後之刑法第47
    條第1 項之規定，均構成累犯，對被告而言並無有利或不利
    之情形。
  (四)修正前刑法第5 條第5 款關於「本法於凡在中華民國領域外
    犯左列各罪者，適用之：五第211 條、第214 條、第216 條
    及第218 條之偽造文書印文罪」之規定，雖經修正改列於刑
    法第5 條第7 款，並規定：「本法於凡在中華民國領域外犯
    下列各罪者，適用之：七第211 條、第214 條、第218 條及
    第216 條行使第211 條、第213 條、第214 條文書之偽造文
    書罪」，但於本案，此項修正僅屬條文移列與文字修正，經
    比較新、舊法後，結果並無不同，自無有利或不利。
  (五)綜合上述各條文修正前、後之比較，揆諸前揭最高法院決議
    及修正後刑法第2 條第1 項前段、後段規定之「從舊、從輕
    」原則，自應適用被告行為時之法律，即修正前刑法之相關
    規定，予以論處。
四、核被告丙○○、丁○○所為，均係犯刑法第214 條之使公務
    員登載不實公文書罪。被告丙○○、丁○○、黃美青與陳欽
    華及「阿布」間，就上開犯行有犯意聯絡及行為分擔，應論
    以共同正犯。檢察官漏未將陳欽華列為共同正犯，尚有未合
    。被告丙○○、丁○○有上開事實欄所述刑之宣告及執行完
    畢紀錄，有臺灣高等法院被告前案紀錄表在卷可參，其2 人
    於5 年以內再犯本件有期徒刑以上之罪，均為累犯，均應依
    修正前刑法第47條之規定，加重其刑。按自首以對於未發覺
    之罪投案而受裁判為要件，如案已發覺，則被告縱有投案陳
    述自己犯罪之事實，亦祇可謂為自白，不能認為自首（最高
    法院26年上字第484 號判例參照）。關於本件之查獲經過，
    證人即查獲員警蕭貴華於本院審理中證稱：伊係丙○○之管
    區員警，有一次前往丙○○住處，丙○○之母表示因為丙○
    ○有登記配偶，致其申請貧寒津貼未能通過，伊向黃母表示
    如丙○○之配偶多年未曾入台，可能係假結婚，可請丙○○
    前來警局製作筆錄，待法院判決後，再處理申請貧寒津貼案
    件，經伊查證後確認丙○○有登記黃美青為配偶，後來與丙
    ○○閒聊，得知黃美青多年來未曾入境，並查詢入出境資料
    確認，丙○○僅表示其黃美青無法來臺，要如何辦理離婚，
    後來丙○○才來派出所製作筆錄等語（見本院易字卷第55至
    57頁）。足見被告丙○○前往警局製作筆錄前，僅向證人蕭
    貴華請教如何辦理離婚，並未坦承假結婚之事，證人蕭貴華
    員警係於被告丙○○之母告知因被告丙○○有配偶，致其未
    能獲准貧寒津貼，經查閱戶籍資料，並與被告交談及查閱被
    告黃美青之入出境紀錄後，乃得以確認被告丙○○、黃美青
    已登記結婚多年及被告黃美青未曾入台等情。以被告黃美青
    婚後近3 年時間，均未曾入境臺灣，被告丙○○未多加聞問
    ，而急於向員警請教如何辦理離婚之情以觀，客觀上已有確
    切之根據得為合理之可疑係假結婚，是證人蕭貴華員警並非
    僅係單純主觀上之懷疑，堪認於被告丙○○自白前，其本件
    犯行業經有偵查犯罪權之員警蕭貴華發覺，依上開說明，被
    告警詢時坦承偽造文書犯行，不符合自首之要件。爰審酌被
    告丙○○、丁○○為圖謀小利，竟共謀以假結婚之方式使泰
    國女子黃美青入臺，對於我國戶政機關對於戶政管理之正確
    性所生之損害非輕、所為非是，嚴重影響社會善良風俗，被
    告丙○○坦承犯行，態度尚可，被告丁○○否認犯行，態度
    不佳且無悔意等一切情狀，分別量處如主文所示之刑。至被
    告丙○○、丁○○行為時之刑法第41條第1 項前段及罰金罰
    鍰提高標準條例第2 條（現已刪除）係規定以銀元100 元至
    300 元折算1 日（即以新臺幣300 元至900 元折算1 日），
    而被告行為後之現行刑法第41條第1 項前段，則係規定以新
    臺幣1,000 元、2,000 元或3,000 元折算1 日，是經比較修
    正前、後之易科罰金折算標準，應以行為時即修正前之規定
    ，較有利於被告，故依刑法第2 條第1 項前段之規定，本件
    自應適用修正前刑法第41條第1 項前段之規定，諭知易科罰
    金之折算標準。又本件被告丙○○、丁○○犯罪時間均在96
    年4 月24日以前，合於減刑條件，爰依中華民國九十六年罪
    犯減刑條例第2 條第1 項第3 款之規定，均減其宣告刑2 分
    之1 ，並諭知易科罰金之折算標準。
據上論斷，應依刑事訴訟法第452 條、第284 條之1 、第299 條
第1項 前段，刑法第2 條第1 項前段、第214 條，修正前刑法第
28條、第47條、第41條第1 項前段，刑法施行法第1 條之1 ，廢
止前罰金罰鍰提高標準條例第2 條，中華民國九十六年罪犯減刑
條例第2 條第1 項第3 款、第7 條，判決如主文。
本案經檢察官乙○○到庭執行職務。
中    華    民    國    98    年    7     月    15    日
                  刑事第九庭  法  官  方錦源
以上正本證明與原本無異。
如不服本判決應於收受送達後10日內向本院提出上訴書狀，並應
敘述具體理由；如未敘述上訴理由者，應於上訴期間屆滿後20日
內向本院補提理由書（均須按他造當事人之人數附繕本）「切勿
逕送上級法院」。
中    華    民    國    98    年    7     月    16    日
                              書記官  鄧思辰
附錄法條：
中華民國刑法第214條（使公務員登載不實罪）
明知為不實之事項，而使公務員登載於職務上所掌之公文書，足
以生損害於公眾或他人者，處3年以下有期徒刑、拘役或5百元以
下罰金。


司法院資訊處製作；財團法人民間司法改革基金會備份。
